【裁判字號】    90,判,2551
【裁判日期】    901227
【裁判案由】    新型專利舉發
【裁判全文】
最  高  行  政  法  院  判  決                    九十年度判字第二五五一號
    原      告  甲○○
    訴訟代理人  乙○○
    被      告  經濟部智慧財產局
    代  表  人  陳明邦
右當事人間因新型專利舉發事件，原告不服行政院中華民國八十九年一月十四日台八
十八訴字第○一三六四號再訴願決定，提起行政訴訟。本院判決如左︰
    主  文
原告之訴駁回。
訴訟費用由原告負擔。
    事  實
緣關係人李吉成於民國七十九年三月十三日以其「全開罐蓋附屬湯匙結構改良」，向
被告經濟部中央標準局（八十八年一月二十六日改制為經濟部智慧財產局）申請新型
專利，經被告編為第00000000號（以下稱系爭案）審查、再審查，准予專利
，於公告期滿審查確定後，發給新型第六三四八二號專利證書。嗣原告以系爭案有違
核准當時專利法第九十五條、第九十六條第一款及第五款之規定，檢具美國第○七﹨
七一○九九九號專利申請案（以下稱引證一）之申請書、申請專利範圍中譯本及美國
專利局審查意見書等影本、美國第0000000號專利案（以下稱引證二）、美國
第0000000號專利案（以下稱引證三）、美國第0000000號專利案（以
下稱引證四）等公告影本及申請專利範圍中譯本，對之提出舉發。案經被告審查，為
舉發不成立之審定，發給八十七年十一月三十日台專（判）○二○一六字第一四二八
八二號專利舉發審定書。原告不服，提起訴願、再訴願，遞遭決定駁回，遂提起行政
訴訟。茲摘兩造訴辯意旨於次：
甲、原告起訴意旨略謂：
一、系爭案所作之形狀改變只是將引證二，在他人作為卡掣結合部位，稍作修飾圓導
    角（28、26）之部位，改採沒有製成圓導角之卡結凸體與嵌合槽，況且該案說明
    書第四頁亦載有弧形導面之設計，足證斜倒面與弧形導面之差異僅為不同之實施
    例，尚非系爭案之主要特點。系爭案將嵌合槽製得較深一點，完全是為逃避他人
    相同處而刻意作之改變。
二、系爭案無非是將他人業已獲准專利在前之專利結構，略為修改，但卻又脫離不了
    既往之窠臼，其創作得到之「數值增減」，只不過是運用習知技術，且為一般業
    者可輕易思及而巧變製得，自然不具備有創作性，惟被告明知系爭案在其專利範
    圍中已有牴觸公開在先、運用申請前之習用技術知識，僅以簡略的將各引證案與
    系爭案比較，而無作綜合性詳細審查，其審定論結，難令原告心服。
三、綜上所述，原處分及一再訴願決定，實屬違誤，請求併予撤銷等語。
乙、被告答辯意旨略謂︰
一、原告主張系爭案係運用引證二之技術所作之形狀改變，而不具可專利性。惟查引
    證二曾於系爭案之另一舉發案（第00000000Ｎ○六號舉發案）作為舉發
    證據，業經被告為舉發不成立之處分，並經鈞院以八十七年度判字第七號判決而
    告審查確定在案，故原告於八十七年三月六日以經審定不成立確定在案之同一證
    據再為舉發，依「程序從新、實體從舊」之法理，自應依現行專利法第一百零五
    條準用第七十二條第二項之規定，不得再為舉發，而不予受理。
二、綜上所述，原告之訴顯無理由，請求駁回之等語。
    理  由
一、按凡對於物品之形狀、構造或裝置首先創作，合於實用之新型者，得依法申請專
    利，為行為時專利法第九十五條所規定。又核准專利之新型，任何人認有違反當
    時專利法第九十五條至第九十七條之規定，應撤銷其新型專利權者，依同法第一
    百十條準用第六十一條規定，得附具證據向專利局舉發之；從而有無應撤銷新型
    專利權之情事，依法應由舉發人附具證據供查。
二、本件關係人於七十九年三月十三日以其「全開罐蓋附屬湯匙結構改良」，向被告
    申請新型專利，經被告編號審查、再審查，准予專利，於公告期滿審查確定後，
    發給新型專利證書。嗣原告以系爭案有違核准時專利法第九十五條、第九十六條
    第一款及第五款之規定，檢具引證一、引證二、引證三及引證四，對之提出舉發
    。案經被告審查，為舉發不成立之審定。原告不服，循序提起行政訴訟，並以如
    事實欄所示各節，據為爭執。經查：
（一）依本件引證一之申請書所載，其申請日為西元一九九一年（即民國八十年）六
      月六日，較系爭案申請日（七十九年三月十三日）晚，不足據為舉發之證據。
（二）案外人謝誠意前以引證二為證據對系爭案提出舉發，而該舉發案業經被告為舉
      發不成立之審定，並經本院八十七年度判字第七號判決確定，此有本院前開判
      決附於原處分卷可憑，依專利法第一百零五條準用第七十二條第二項規定，原
      告原不得據引證二再為舉發。
（三）觀之系爭案與引證三之專利說明書，引證三係中空握柄一端束口處以鉚釘鉚結
      一支湯匙之尾部，而中空處內可置入供刀、叉樞接之骨架握柄，該樞接處亦以
      鉚釘予以鉚結；當刀、叉翻折置於骨架握柄內後，可容置於中空握柄之中空處
      內，由中空握柄兩側中段端上彎折阻擋之兩擋體予以阻擋防止脫離；湯匙亦可
      翻折置於中空握柄之上端處，而欲使湯匙之握柄延伸時，則由刀、叉平滑地由
      中空握柄內移動出來。引證三之湯匙、刀、叉均以鉚釘樞結而得以樞轉，刀、
      叉之骨架握柄係以橫向滑動方式置入中空握柄；系爭案之柄體之卡結凸體及杓
      體之嵌合槽，係以韌帶展開後嵌合。經比較二案之結果，系爭案與引證三之結
      構不同，具新穎性；且本案之柄體、杓體一體成形及卡結凸體設斜導面嵌合槽
      設卡結點，使系爭案具簡化製造、確實定位之效果，具進步性。
（四）依引證四專利說明書所載，引證四主要包含一食物連接裝置及一握柄裝置，握
      柄裝置包括一固定的柄及一斷片，食物連接裝置與握柄裝置以相互對摺方式予
      以摺疊而縮短其整體之長度，食物連接裝置與握柄裝置相互展開後，藉握柄裝
      置之凹部及凸部撮合靠近卡掣契合而得伸長之握柄裝置予以保持固定便於握持
      。系爭案係於柄體設卡結凸體，杓體設嵌合槽，柄體與杓體間以韌帶連結。引
      證四之食物連接裝置與握柄裝置之連接處並未設與系爭案相同構造之韌帶、卡
      結凸體及嵌合槽，系爭案與引證四比較結果，仍有不同，是系爭案具新穎性。
（五）引證四之湯匙於拉開握柄將（26）及（28）部分扣合使用時，因（26）及（
      28）卡合點僅左右方向具有定位作用，垂直紙面方向則無任何卡掣點之設置，
      一般實際使用時，手指握持施力方向即係垂直紙面之方向，自無法避免握柄脫
      離。而系爭案係以韌帶連結首段及後段柄體，收納時把後段柄體向後旁折一百
      八十度，使用時反向展開並利用嵌合槽與卡結凸體相互結合，固定後具有加強
      定位之功效。是系爭案無違行為時專利法第九十五條、第九十六條第一款及第
      五款之規定。
（六）本件經經濟部送請台灣手工業推廣中心鑑定，亦得同上之結論，此有附於訴願
      卷之前開中心八十八年五月五日實專字第一五七八號簡便行文表附意見書可憑
      ，前開鑑定結果，公正客觀，應足憑採，益見系爭案並無原告所述之不予專利
      之理由。
三、綜上所述，本件被告所為處分，核無違誤，一再訴願決定遞予維持，亦無不合，
    原告起訴意旨求予撤銷，為無理由，應予駁回。
據上論結，本件原告之訴為無理由，爰依行政訴訟法施行法第二條、行政訴訟法第九
十八條第三項前段，判決如主文。
中      華      民      國     九十     年     十二     月    二十七    日
                    最 高 行 政 法 院  第 四 庭
                                審 判 長 法  官      葉  振  權
                                         法  官      黃  璽  君
                                         法  官      吳  錦  龍
                                         法  官      劉  鑫  楨
                                         法  官      吳  明  鴻
右  正  本  證  明  與  原  本  無  異
                                         法院書記官  阮  桂  芬
中      華      民      國      九十     年       十二   月  二十八     日


司法院資訊處製作；財團法人民間司法改革基金會備份。
